臺灣高等法院民事判決  
111年度上字第405號
上  訴  人  宋子文
            宋朝東
            宋棋祥
            宋錫慶
兼  共  同 
訴訟代理人  宋秋煌
被 上訴 人  財團法人蘭陽林姓興德會

法定代理人  林勝章

訴訟代理人  林大為
上列當事人間租佃爭議事件，上訴人對於中華民國111年1月26日
臺灣宜蘭地方法院109年度訴字第506號第一審判決提起上訴，本
院於111年6月15日言詞辯論終結，判決如下：
    主  文
原判決就駁回後開第二項之訴部分及訴訟費用（除確定部分外）
之裁判均廢棄。
確認兩造就坐落宜蘭縣○○鄉○○段00地號土地上之頭埔字第57號耕
地三七五租約租賃關係存在。
第一審（除確定部分外）及第二審訴訟費用由被上訴人負擔。
    事實及理由
壹、程序方面：
一、本件耕地租佃爭議事件，前經上訴人申請宜蘭縣頭城鎮公所
    耕地租佃委員會調解不成立，再經宜蘭縣政府耕地租佃委員
    會調處，亦未能成立，經宜蘭縣政府移送法院審理，此有宜
    蘭縣政府民國109年10月21日府地用字第1090174333號函附
    卷可憑（原審卷一第7頁），本件訴訟已合於耕地三七五減
    租條例（下稱減租條例）第26條第1項、第2項前段規定，先
    此陳明。
二、按言詞辯論期日，當事人之一造不到場者，倘無民事訴訟法
    第386條規定之不得一造辯論判決之事由，得依到場當事人
    之聲請，由其一造辯論而為判決，民事訴訟法第385條第1項
    前段定有明文。本件被上訴人經合法通知未於言詞辯論期日
    到場，核無民事訴訟法第386條所列各款情形，爰依上訴人
    之聲請，由其一造辯論而為判決。
貳、實體方面：
一、上訴人主張：伊共同向被上訴人承租其所有坐落宜蘭縣○○鄉
    ○○段00地號土地（下稱系爭土地），承租面積為2.6288公頃
    ，並簽訂租約字號頭埔字第57號耕地三七五租約（下稱系爭
    租約）。又系爭租約每年分二期繳納租金，伊係依被上訴人
    通知繳納之金額如數繳交租金。因系爭土地低於海平面，每
    年第2期會海水倒灌而無法種稻，改為養殖水產做魚塭使用
    ，第2期租金額為25％，全年租金額為75％，均經被上訴人同
    意。復經宜蘭縣政府公告將系爭土地劃入養殖區，伊有養殖
    ，並無不自任耕作或積欠租金達2年總額之情形。詎被上訴
    人於109年6月5日以存證信函（下稱系爭存證信函）催告繳
    納積欠租金2年總額，欲依減租條例第17條第1項第3款規定
    終止系爭租約，惟系爭存證信函僅送達上訴人宋朝東，且伊
    並無減租條例第17條第1項第3、4款規定之情形，被上訴人
    終止租約不合法。爰依系爭租約之法律關係，求為命：確認
    兩造就坐落系爭土地上之系爭租約租賃關係存在之判決（未
    繫屬本院者，不予贅述）。
二、被上訴人則以：上訴人僅繳納系爭租約所約定租金額之75％
    ，自103年起算至110年間，已達積欠2年租金總額；又上訴
    人自70年間起即未經伊同意將系爭土地變更為養殖使用，有
    非因不可抗力繼續1年不自任耕作之情形，且依減租條例第6
    條規定租約必須雙方以書面更改，而系爭租約並未變更為養
    殖使用。嗣經伊以系爭存證信函催告上訴人限期繳清全部積
    欠之租金而未獲置理後，伊再於原審提出之反訴狀為終止之
    意思表示，伊已依減租條例第17條第1項第3、4款規定終止
    系爭租約。況上訴人多年來不為耕作，任承租土地閒置、雜
    草叢生，僅係為了應付法院現場履勘而做些養殖之事，亦有
    同條例第16條第1、2項無效之情形等語，資為抗辯。
三、原審為上訴人敗訴之判決，上訴人不服，提起部分上訴，上
    訴聲明：㈠原判決關於駁回後開第2項之訴部分廢棄。㈡確 認
    兩造就坐落系爭土地上之系爭租約租賃關係存在。被上訴人
    答辯聲明：上訴駁回。（上訴人就其餘敗訴部分即調減租額
    部分，未據上訴，業已確定，非本院審理範圍）。
四、兩造不爭執事項：（原審卷一第384至385頁、本院卷第73至
    74頁）
  ㈠被上訴人為系爭土地之所有權人，有土地登記第二類謄本（
    本院卷第275頁）在卷可憑。
  ㈡兩造就系爭土地中之面積2.6288公頃範圍簽訂租約字號頭埔
    字第57號之耕地三七五租約，書面契約記載每年租額為稻穀
    5,936台斤，兩造自始即同意以折算現金支付租額，於104年
    至110年間之租額，各以13.4元、13.5元、13.4元、13元、1
    3.4元、13元、14元為每台斤之稻穀價額而換算為租額，上
    訴人於102年至110年間，均繳納書面契約約定年租額75％等
    情，有系爭租約證明書、收據、財團法人蘭陽林姓興德會承
    租人佃租收繳清冊影本（原審卷一第47、249至271頁），被
    上訴人提出之上訴人繳納租金明細表、被上訴人存摺影本（
    本院卷第39、41頁）等在卷為憑。
  ㈢上訴人於系爭土地上現並未種植稻穀，係利用系爭土地為魚
    塭養殖蟳、魚等水產，有系爭土地現場履勘照片（原審卷一
    第177至187頁）可參。
　㈣宜蘭縣頭城鎮公所三七五耕地租約登記簿（下稱租約登記簿
    ）之說明內容（附於頭城鎮公所調解卷）。　
五、上訴人主張其承租系爭土地變更為養殖使用，每年依被上訴
    人通知繳納年租額之75％，均經被上訴人同意，無減租條例
    第17條第1項第3、4款規定之情形，被上訴人竟終止系爭租
    約，訴請確認兩造就系爭租約租賃關係存在等情，為被上訴
    人所否認，並以前詞置辯。茲就兩造之爭點及本院之判斷，
    分述如下：
  ㈠上訴人承租系爭土地變更為養殖使用，是否業經被上訴人同
    意？
　⒈按減租條例第1條所謂耕地之租佃，即土地法所稱之耕地租用
    ，而所謂耕地，依土地法第106條第2項規定，則包括漁牧。
    又按減租條例第6條第1項載：「本條例施行後耕地租約應一
    律以書面為之，租約之訂立、變更、終止或換訂，應由出租
    人會同承租人申請登記」云云，係為保護佃農及謀舉證上便
    利而設，非謂凡租約之訂立、變更、終止或換訂，須經登記
    ，始能生效（最高法院51年台上字第2629號判決先例要旨參
    照），故耕地租約之變更，須契約當事人雙方意思表示合致
    ，然並非以書面登記為生效要件。而所謂意思表示一致，無
    論其為明示或默示，均包含在內。又所謂默示之意思表示，
    係指依表意人之舉動或其他情事，足以間接推知其效果意思
    者而言。沈默與默示意思表示不同，沈默係單純之不作為，
    並非間接意思表示，除法律或契約另有規定外，原則上不生
    法律效果。默示意思表示則係以言語文字以外之其他方法，
    間接使人推知其意思，原則上與明示之意思表示有同一之效
    力（最高法院86年度台上字第3609號判決要旨參照）。
  ⒉經查，兩造簽訂系爭租約，其中上訴人宋子文、宋棋祥、宋
    朝東等人均係繼承原承租人而與被上訴人繼續簽立三七五租
    約，有租約登記簿可查（詳頭城鎮公所調解卷）。而系爭租
    約土地屬養殖專區範圍內，有宜蘭縣海洋及漁業發展所110
    年10月6日函為證（本院卷第85頁），故上訴人稱因承租土
    地經宜蘭縣政府劃為養殖區，無法種稻等情，堪認與事實相
    符。雖租約登記簿中記載使用編定為「特定農牧」、每年租
    額之種類為「稻穀5,936台斤」，然系爭土地實屬養殖區，
    被上訴人自承租金額是依據每年8月中旬政府公告之大宗物
    資稻穀之價錢計算，自始即以稻穀折算現金之方式收取現金
    租金等語（本院卷第73至74頁），被上訴人亦稱一直以來都
    是繳納現金，沒有繳過稻穀等情（本院卷第74頁），故實際
    上系爭租約自始即以現金收租，稻穀僅為核算租金額之大宗
    物資種類，而非以稻穀實物繳付，自難僅以租約中記載租額
    之種類為「稻穀」而逕認系爭租約約定之耕作方式僅限於栽
    培農作物之耕地使用。
　⒊再查，上訴人及其被繼承人在承租面積高達2.6288公頃之系
    爭土地上，早期為每年分二期，第一期種稻、第二期改為養
    殖，後期迄今則改為全年均為養殖魚塭，並無種稻等情，有
    現況照片可參（原審卷一第179至185頁），此應屬一望即知
    之事實，亦為被上訴人所不爭執。被上訴人雖辯稱從68年開
    始就改為養殖用地，未經其同意云云，然而上訴人及其被繼
    承人歷年來均依被上訴人通知租金額分2期繳納租金，有上
    訴人提出之94年至105年間之繳納租金收據、被上訴人通知
    函及所製作之佃租收繳清冊等在卷可佐（原審卷一第249至2
    71、337至343、349至353頁）；參之被上訴人出具之耕地地
    租繳納要點並記載：「四、本會之耕地由宜蘭縣政府於民國
    84年將之劃入養殖區，並於102年公告之。五、耕地地租應
    由本會會計部於每年八月中旬繕造耕地租金年度應繳租金總
    額並於年底前寄發通知單。六、耕地租約租金計算方式：田
    地-以公所租約書核定之實物租額×市場行情稻穀單價（每台
    斤）＝年度應繳納租金總額。繳租方式：因目前耕地的使用
    情況已完全不再從事農作，而又因耕地劃入養殖區的情形，
    耕地早已不分一期二期農作之情形。為此，之後之租金收繳
    將定為每年一期（一次繳清年度應繳租金總額100％）」等詞
    （本院卷第87頁），顯見被上訴人所有之系爭土地早於84年
    間即經宜蘭縣政府劃入養殖區，早已知悉承租人完全不再種
    稻，歷年來仍由其會計部於每年八月中旬依市場行情稻穀單
    價核算應繳租金額後，寄發通知單予承租人繳納租金。則被
    上訴人明知上訴人承租系爭土地全面改為養殖之用，仍逐年
    通知上訴人繳納租金，並且換約繼續出租系爭土地，此由系
    爭租約證明書記載租賃期限為104年起至109年底即可推知（
    原審卷一第47頁），未表示不得以養殖使用，從被上訴人上
    開舉動及情事足以推知上訴人已默示同意上訴人在承租範圍
    內變更為養殖使用。故被上訴人辯稱其從未同意上訴人變更
    為養殖使用，自無足採。
　⒋被上訴人另辯稱系爭土地如未經上訴人逕自變更為漁牧使用
    ，致變更農地原有性質，至今仍應屬農業區云云。然查，系
    爭土地上除系爭租約外，尚有租約字號頭埔字第58號、第59
    號耕地租約（本院卷第271、273頁），共3份不同承租人之
    耕地租約關係，上訴人承租使用範圍為系爭土地中段部分，
    有宜蘭縣宜蘭地政事務所110年2月24日土地複丈成果圖在卷
    可參（原審卷一第195頁），其餘非上訴人承租部分亦屬養
    殖區。復依被上訴人提出宜蘭縣海洋及漁業發展所110年6月
    2日漁三字第1100004834號函（本院卷第283頁）所載，被上
    訴人所有包含系爭土地在內共46筆土地均屬養殖專區範圍內
    ，其餘1009、1010、1133、1228及1228-1地號土地則位於養
    殖專區外；然依被上訴人提出之國土測繪圖資服務雲之列印
    資料（本院卷第285頁）所示，系爭土地與上開1009地號等5
    筆土地並非相鄰土地，尚有相當之距離，而系爭土地地理位
    置則更為靠近出海口，故不同地點、不同租賃使用契約關係
    之土地本不得比附援引。況被上訴人確已默示同意上訴人變
    更為養殖使用，詳如前述，故其上開所辯，亦難採之。
　⒌被上訴人復辯稱系爭租約並未變更登記為養殖使用，上訴人
    違反減租條例第6條之規定云云。然依首開判決先例說明，
    減租條例第6條規定係為保護佃農及謀舉證上便利而設，耕
    地租約之變更，僅須契約當事人雙方意思表示合致，並非以
    書面登記為生效要件，而被上訴人既已默示同意上訴人承租
    系爭土地變更為養殖使用，應認兩造已有變更為養殖使用之
    合意，故縱然系爭租約未變更登記為養殖使用，亦不得據此
    而為不利於上訴人之認定。
　⒍兩造既已合意變更為養殖使用，上訴人未繼續種稻，即非違
    反系爭租約之約定，被上訴人自不得依減租條例第16條第1
    、2項規定，主張上訴人未自任耕作而使系爭租約無效。
　㈡被上訴人主張上訴人有減租條例第17條第1項第3、4款規定之
    事由，以原審反訴狀為終止系爭租約之意思表示，是否合法
    ？
　⒈按為達成扶植自耕農之農地使用政策，及改良農民生活之基
    本國策，減租條例採取限制出租人須於一定條件下始得終止
    租約，收回耕地。又減租條例第17條第1項第3、4款規定：
    「耕地租約在租佃期限未屆滿前，非有左列情形之一不得終
    止：三、地租積欠達兩年之總額時。四、非因不可抗力繼續
    一年不為耕作時。」。被上訴人以前開條款為由終止系爭租
    約，應由被上訴人就其終止合法負舉證責任。
　⒉就減租條例第17條第1項第3款部分：
　⑴首查，被上訴人主張於109年6月5日以系爭存證信函催告上訴
    人繳納自103年起積欠之租金，逾期依減租條例第17條第1項
    第3款規定終止系爭租約云云。惟系爭存證信函之收件人僅
    列上訴人宋朝東（原審卷一第43頁），而僅送達宋朝東，有
    收件回執在卷（原審卷一第307、309頁），並未對全體承租
    人為催告或送達，自不生合法催告或終止租約之效力。
　⑵再查，被上訴人主張上訴人自104年起至108年間積欠租金達9
    萬8,981元，而以原審109年12月2日之民事反訴狀為終止系
    爭租約之意思表示云云（原審卷一第111至117頁、本院卷第
    232頁）。然被上訴人是依據每年8月中旬政府公告之大宗物
    資稻穀之價錢計算每年租金額，故每年租金額並不相同。參
    之被上訴人主張104年至108年間每年應繳金額（證物3，原
    審卷一第125頁），介於7萬7,168元至8萬136元不等，被上
    訴人所稱104年起至108年間5年積欠租金9萬8,981元，顯未
    至地租積欠達兩年之總額，不符合減租條例第17條第1項第3
    款規定，故被上訴人以原審反訴狀為終止租約之意思表示，
    於法不合。
　⑶復查，依前開上訴人所提出之94年至105年間之繳納租金收據
    、被上訴人通知函及所製作之佃租收繳清冊等（原審卷一第
    249至271、337至343、349至353頁），可知，上訴人或其被
    繼承人歷年來均係依被上訴人通知繳納之金額，分2期繳納
    租金，第1期為年租金50％，第2期為75％，故至105年間，被
    上訴人自行通知承租人每年租金繳交總金額之75％，上訴人
    依被上訴人通知之金額繳納後，被上訴人開立收據交上訴人
    收持，顯然兩造至少至105年間對於當年度應負租金額已有
    合意，被上訴人於本件改稱承租人每年積欠租金25％，難認
    符合誠信原則，實有未洽。再者，被上訴人前於107年3月24
    日與承租人協商下埔段耕地三七五租約租額收繳案，協商結
    論為：「1、雙方同意自106年2期起依鎮公所核定租額繳交7
    5％，另25％由承租人書立欠條，待農田出售時一併繳清（不
    加計利息），107年第1期繳交50％，107年第2期比照106年第
    二期模式繳交。往年積欠佃租應於106年2期前往收租時一併
    繳清。本協議適用至110年止。」，有該次會議紀錄在卷可
    查（本院卷第105頁），可知，被上訴人原已與承租人達成
    協商結論，自106年2月起至110年止，租額仍繳交75％，剩餘
    25％於農田出售時繳清（即可由補償金中扣除）。被上訴人
    事後辯稱因承租人不願簽立切結書，故協商不成立云云，而
    推翻原協商結論，改稱上訴人積欠103年至110年間之租金，
    即無可採。
　⑷小結，被上訴人依減租條例第17條第1項第3款規定終止租約
    ，並不合法。
　⒊就減租條例第17條第1項第4款部分：　　
　⑴被上訴人主張上訴人荒廢土地、雜草叢生，有非因不可抗力
    繼續一年不為耕作之情形云云，固提出現況照片供參（本院
    卷第197至209頁）。然經原審於系爭土地現場勘驗，現場為
    魚塭，有數支上訴人主張之進排水管、工寮、土堤、漁籠數
    個，竹筏及木舢舨，另有電表一個等情，有勘驗筆錄為憑（
    原審卷一第173頁），上訴人並提出魚塭作業照片及蟹苗送
    貨單據估價單附卷為證（本院卷第239至245頁），顯見上訴
    人確有在系爭土地上為養殖作業，並未荒廢土地。
　⑵參照被上訴人提出之前開照片，魚塭旁固然有部分雜草，惟
    按減租條例第17條第1項第4款所稱「不為耕作」，係指承租
    人消極不耕作承租之土地，任其荒蕪。倘承租人已依耕地使
    用目的耕作，縱其作物稀散、農相非美、收成不佳，或未積
    極整理耕地致環境髒亂，亦不能謂其不為耕作（最高法院10
    6年度台上字第2427號判決要旨參照）。故縱然上訴人養殖
    之漁獲量非高，或是魚塭旁尚有雜草未清除，亦不能謂其不
    為耕作，故被上訴人亦不得依減租條例第17條第1項第4款規
    定為終止租約。　
　㈢上訴人訴請確認系爭租約租賃關係存在，是否准許？
　⒈按耕地租約於租期屆滿時，除出租人依本條例收回自耕外，
    如承租人願繼續承租者，應續訂租約，耕地三七五減租條例
    第二十條定有明文。是耕地租佃「契約期滿時」，如承租人
    「願繼續承租」者，出租人除有得依法收回自耕情形外，不
    得拒絕續租。
　⒉系爭租約並無減租條例第16條第1、2項規定之無效情形，被
    上訴人依減租條例第17條第1項第3、4款規定終止租約，均
    於法不合，則依前開說明，被上訴人不得拒絕續租，兩造間
    之耕地租約關係應繼續存在，上訴人提起本件確認之訴，自
    應准許。　
六、綜上所述，上訴人依系爭租約之法律關係求為確認兩造就系
    爭土地上之系爭租約租賃關係存在，為有理由，應予准許。
    原審就此部分為上訴人敗訴之判決，尚有未洽。上訴意旨指
    摘原判決此部分不當，求予廢棄改判，為有理由。爰由本院
    廢棄改判如主文第二項所示。
七、本件事證已臻明確，兩造其餘之攻擊或防禦方法及所用之證
    據，經本院斟酌後，認為均不足以影響本判決之結果，爰不
    逐一論列，附此敘明。
八、據上論結，本件上訴為有理由，依民事訴訟法第450條、第7
    8條、第463條、第385條第1項前段，判決如主文。
中　　華　　民　　國　　111 　年　　7 　　月　　6 　　日
                  民事第二庭
                      審判長法  官  陳容正
                            法  官  邱  琦
                            法  官  紀文惠
正本係照原本作成。
不得上訴。
中　　華　　民　　國　　111 　年　　7 　　月　　7 　　日

  　　　　　　　　　　　　　書記官  李昱蓁